【裁判字號】    91,訴,2406
【裁判日期】    920827
【裁判案由】    給付工程款
【裁判全文】
臺灣臺中地方法院民事判決  九十一年度訴字第二四○六號
    原      告    乙軒營造有限公司
    法定代理人    甲○○
    訴訟代理人    乙○○
                  陳盈壽  律師
                  戊○○      .
    被      告    丙○○      .
    訴訟代理人    陳益軒律師
    複  代理人    劉思顯律師
                  丁○○      .
右當事人間請求給付工程款事件，本院判決如左：
    主      文
被告應給付原告新台幣玖拾肆萬壹仟參佰貳拾捌元，及自民國九十一年七月二十七日
起至清償日止，按週年利率百分之五計算之利息。
原告其餘之訴駁回。
訴訟費用由被告負擔。
本判決原告勝訴部分，於原告以新台幣參拾壹萬元為被告供擔保後得假執行，但被告
於假執行程序實施前，以新台幣玖拾肆萬壹嵌參佰貳拾捌元為原告預供擔保，得免為
假執行。
原告其餘假執行之聲請駁回。
    事      實
甲、原告方面：
  一、聲明：
    (一)被告應給付原告新台幣（下同）一百三十四萬一千三百二十八元，及自民國（
      下同）九十一年七月二十七日起至清償日止，按週年利率百分之五計算之利息
      。(二)訴訟費用由被告負擔。(三)原告願供擔保，請准宣告假執行。
  二、陳述：
    (一)緣原告前曾承攬被告定作之工程「丙○○等三名店舖集合住宅新建工程」，雙
      方於八十九年六月十四日簽訂之工程合約書，依約定被告應依工程進度給付工
      程款，惟原告在依約定進度完工後，被告卻藉故止付已交付作為工程給付之支
      票，致系爭工程未能依約進行。嗣經原告請求，雙方另於九十年五月二十四日
      簽定「工程趕工協議書」，惟在原告依約定進度完工並取得使用執照之後，被
      告卻無法給付工程款，因被告違約在先，原告為避免損失擴大，乃停止工程之
      進行。
    (二)本件原告已做到第六期，只有部分細部的工程未完工，如第四期的地板、第五
      期的窗戶玻璃未裝，本件原告只請求已完成部分的工程款。
    (三)關於工程款項之計算：
      1.原告起訴主張據兩造工程合約書，被告尚有工程款二百八十二萬元未給付。
      2.有關原告未施工或部分施工之扣款部分，兩造合意如下：
        (1)原告部分施作未完工之部分，後經兩造多次協商，雙方互相讓步，對於系
          爭工程上有爭執之部分，達成合意，同時兩造對達成合意部分事後不得再
          行爭執或主張，該金額合計三十三萬七千七百九十二元，茲分述如下：
          內牆油漆１：３水泥粉刷水泥漆部分：
            兩造同意就此部分扣款五萬四千六百一十二元。
          電梯設備部分：
            兩造同意就此部分扣款二十二萬元。
          天井工程、天井粉刷搭架部分：
            兩造同意就此部分扣款六萬三千一百八十元。
          鄰房損害部分，原非本件之爭點，基於紛爭解決一次性之原則，避免紛
            爭再燃，特一併提出：由被告負擔鄰房損害之修繕費用，原告無須承擔
            鄰房損害之責任，然於本件訴訟中並未主張任何損害金額。
        (2)上開金額，加上被告所抗辯為原告不爭執未施工之項目，則有關未完工應
          扣除之總款項兩造同意以一百五十六萬八千零七十七元計算。
        (3)又申請使用執照時，被告曾代墊一萬五千八百八十六元，就該代墊款，兩
          造同意扣除。
      3.有關追加工程：即外牆貼二丁掛磁磚、外牆粉光刷晴雨漆部分。
        兩造同意就此部分追加工程款為十萬五千二百九十一元。
      4.則兩造就未完工應扣除部分已達成合意，共計一百五十六萬八千零七十七元
        ，另被告代墊款一萬五千八百八十六元應扣除；而就追加工程部分款項，兩
        造合意以十萬五千二百九十一元計算。據此被告尚未給付之工程款二百八十
        二萬元，扣除未完工部分一百五十六萬八千零七十七元及代墊款一萬五千八
        百八十六元，再加上追加工程部分款項為十萬五千二百九十一元，總計原告
        尚可向被告請求之金額為一百三十四萬一千三百二十八元。
    (四)對被告答辯之陳述：
      1.被告主張原告嚴重違反工程合約進度，惟查：
        (1)按民法第五百零五條第二項規定，工作係分部交付，而報酬係就各部分定
          之者，應於各部分交付時，給付該部分之報酬。又依兩造於八十九年六月
          十四日所訂之工程合約第五條約定，付款方式為五樓樓板ＲＣ完成付二十
          ％（0000000元整）。故原告於九十年四月十二日完成五樓樓板Ｒ
          Ｃ後，被告才會支付一百萬元現金及交付發票日為九十年五月五日、面額
          為六十二萬元之支票乙紙予原告，惟被告卻無故將上開支票辨理止付，致
          使原告無法領取應得之工程款，原告爰依民法第二百六十四條之規定主張
          同時履行抗辯而暫停施工，造成工程進度落後。
        (2)嗣後兩造又訂立工程趕工協議書，於第二條特別注明：如遇颱風、地震等
          不可抗拒之天災，工期得以展延。於九十年下半年，台灣本島共計遭到奇
          比、尤特、桃芝、納莉、利奇馬等五個颱風侵襲，亦為工程進度落後之原
          因。
        (3)加以被告於工程快完工前，不知何故突然申請變更起造人，進而影響原告
          申請使用執照之時間，造成工程進度落後。
        (4)另據兩造所簽訂之工程趕工協議書中，僅約定工程於九月三十日前竣工，
          並未約定為何年，其竣工期限並不能逕認定為九十年九月三十日，故本件
          應屬未定期限之承攬契約，原告於九十一年取得使用執照時，亦未遲延。
        (5)另被告在原合約第三期款原告已完工，但被告卻扣款六十二萬元未給付，
          事後在趕工協議書，依第四點的約定，第五期工程款應該在外牆做好後付
          款，結果被告本應支付一百二十一萬五千元，但後來被告只付了五十萬元
          ，所以原告基於同時履行抗辯，才停止施工。
      2.被告不得主張同時履行抗辯：
        按他方當事人已為部分給付時，依其情形，如拒絕自己之給付有違背、誠實
        及信用方法者，不得拒絕自己之給付，民法第二百六十四條第二項定有明文
        。查本件工程除部分裝修工程外，已全部竣工，並已領得使用執照，若被告
        仍以部分裝修工程未施作為由，而拒絕自己支付工程款，則顯然違背誠實及
        信用方法，依法即不得行使同時履行抗辯，拒絕自己之給付。
      3.被告並無違約金請求權：
        (1)依兩造所簽訂之工程趕工協議書第二條之約定，工程定於九月三十日前竣
          工，如有超過工期，每日逾期罰款為總工程額千分之三。惟查兩造所約定
          之竣工日為九月三十日，則為何年之九月三十日即有疑義？被告逕認竣工
          期限為九十年九月三十日，不僅顯然有誤，亦為原告所否認，則既然無法
          確定竣工期限，本件工程自應屬未定期限之承攬契約，被告即無以遲延為
          理由請求違約金。
        (2)又本件違約金之性質應屬「損害賠償總額預定性違約金」，具有損害賠償
          之性質，故被告尚須舉證證明其受有損害，可參照最高去院八十二年度台
          上字第七八號判決，故在被告未證明其受有損害前，依法亦不得請求違約
          金。
        (3)退步言之，若本院仍認被告得請求違約金，亦請鈞院斟酌原告已完成系爭
          建物，並取得使用執照，且因颱風等天災影響工程進度，而依民法第二百
          五十二條之規定，酌減違約金之數額。
      4.雖被告主張受有支出房屋租金一百三十二萬一千元之損害，惟：
        (1)被告是否尚有其他房屋可供居住要非無疑，是否支出房屋租金即為其所受
          損害，亦不無可議之處，就此原告否認之。況且本件合約之當事人係曾光
          輝，縱其因工程遲延受有損害，亦只能計算其本人所受之損害，惟被告卻
          將其餘兄弟之租金亦一併納入計算，不甚合理。
        (2)倘如被告所言，原告須於九十年九月三十日應完工交付房屋，則原告遲延
          日期之起算點應為九十年十月一日，計算至被告終止合約之時即九十一年
          八月八日共計約十個月，故被告租金損失至多為一十三萬五千二百五十元
          方為合理，併予敘明。
  三、證據：提出工程合約書影本乙份、被告九十年五月二日之存證信函影本乙份、
      原告所發存證信函影本乙份、未施工項目清單乙份、工程趕工協議書影本乙份
      、原告之存證信函影本乙份、中央氣象局九十年颱風警報乙份、台中市政府工
      務局建築管理課函乙份、二○○二年九月營建物價交易價格乙份、照片九幀、
      升降梯竣工檢查審查明細表乙份、升降設備買賣合約書及升降設備安裝承攬合
      約書影本各乙份、污水處理設施出廠證明暨保固書及環保證明書各乙份、建築
      物污水處理設施圖乙份、浴廁廚房ＰＶＣ企口板完工照片二幀、兩造施工爭執
      部分明細表乙份、「營造法與施工」下冊節本乙份。
乙、被告方面：
  一、聲明：(一)請求駁回原告之訴。(二)訴訟費用由原告負擔。(三)如為不利於被告判決
      ，被告願供擔保免為假執行。
  二、陳述：
    (一)查系爭工程合約，雖形式上係由兩造簽署，然實際係由「明禮工程有限公司」
      承攬，此亦何以「明禮工程有限公司」負責人乙○○個人為本件工程合約原告
      之連帶保證人之由來。又因系爭工程實際係由「明禮工程有限公司」施作，原
      告不過僅係掛名承攬人，且因明禮工程有限公司財務不佳，是被告早在九十年
      五月二日寄發存證信函中即已表明，並已請求原告務必依約執行進度，惟原告
      仍置之不理。
    (二)對兩造有簽訂工程合約，且契約總價八百一十萬元，被告尚未給付的工程款有
      二百八十二萬事實不爭執。又兩造有於九十年五月二十四日簽訂「工程趕工協
      議書」，約定被告給付第三期工程款餘額六十二萬元，原合約第四、五、六期
      工程款，仍由原告依合約定完成進度，依序請款。然本件原告第四期至第六期
      的工程並未依契約全部完工，所以還不能請求工程款。至於第六期的部分，雖
      本件已取得使用執照不爭執，但依契約要全部完工才可以請求，所以雖取得使
      用執照，原告仍不能請求承攬報酬。
    (三)關於原告主張：「工程趕工協議書僅約定工程於九月三十日前竣工，並未約定
      何年？其竣工期限並不能逕為認定九十年九月三十日，故本件應屬未定期限之
      承攬契約」云云，惟查：
      1.依兩造之間所約定工程完工日期，係在正式開工後十個月（採日曆天計算）
        ，此參兩造工程合約書第六條約定自明，而系爭工程合約係在八十九年九月
        十三日開工，是依原約定系爭工程理應在九十年七月十二日完工，然至九十
        年四月十二日，原告實際完成工程進度僅至第三期工程而已。
      2.於九十年四月十二日原告雖已遲延工程進度甚為嚴重，被告仍依約給付該第
        三期工程款現金一百萬元及九十年五月五日之支票六十二萬元，經原告受領
        後仍遲遲不續行施工，被告迫於無奈只好將該支票之六十二萬元部分辦理止
        付，被告要求止付之原因，純源於原告嚴重延誤工期所致，可由九十年五月
        七日當時被告開設於台中市第五信用合作社甲存帳戶中尚有存款六十一萬五
        千五百零八元，被告當時確有兌現該支票之能力足證。且被告並同時請求原
        告儘速出面協商，爾後原告出面保證工程仍會如期施工及完成，故兩造復於
        同年五月二十四日於張啟富大律師處簽署「工程趕工協議書」，並給付止付
        之六十二萬元予原告，不料，原告施工進度，仍嚴重落後。
      3.就完工約定日期部分，依兩造「趕工協議書」之內容，其協議中雖未言明完
        工年為「九十年」，惟依原工程合約之內容及趕工協議簽約時之情形，自可
        得知完工年為九十年，蓋當時原告完成工程之進度為總工程之百分之六十五
        ，剩餘工程工作量占總工程之百分之三十五，而依原工程合約完成工程之期
        限為十個月計算，剩餘百分之三十五之工程工作量之完工期間為三點五個月
        ，因此自趕工協議書簽署日九十年五月二十四日起算加上三點五個月，完工
        日期應是九十年九月八日，而當時原告要求再寬鬆二十二天，經被告同意完
        工日期延至同年九月三十日，並有張啟富律師為見證。
    4.依民法第九十八條規定，解釋意思表示，應探求當事人之真意，不得拘泥於
        所用之辭句。且依一般常情判斷原工程合約既有完工日期之規定，定作人豈
        會於承攬人遲延工程遭受不利益後同意變更為未定期限之契約，故原告認定
        本件應屬未定期之承攬契約顯屬無理由。
      5.工程趕工協議書第五條：「乙方同意按第四、五、六期工程款之額度簽發三
        張本票（其上載明禁止背書），交付甲方執有，用供擔保工程之完成。嗣每
        期工程完成時，甲方除支付工程款外，並應同時交還擔保該期工程之本票乙
        紙。」於是原告同時簽發到期日分別為九十年八月一日、同年月三十一日及
        同年九月二十五日、金額均為一百二十一萬五千元整之本票交付予被告，作
        為擔保工程之完成，而迄今原告未向被告要回供擔保工程完成之本票，由此
        可證，原告自知工程遲延而無法取回之。另由該三張本票之到期日記載，亦
        足印證系爭工程兩造同意完工日期確實為九十年九月三十日，絕非如原告所
        云未定期限之情況可比擬。
    (四)原告以已完成趕工協議書所云第五期工程項目，惟被告卻延遲拒絕給付該期工
      程款，可主張同時履行抗辯權，拒絕其餘工程之執行為由，因而主張對工程延
      期不須負擔責任云云，惟其主張不實在，茲說明如下：
      1.查原告並未完成第五期工程項目，蓋雖已拆除鷹架，並完成外牆大部分磁磚
        張貼，惟仍有細部仍未完成，此觀被告所提系爭大樓外牆之照片可證，是原
        告謂已完成第五期工程項目為不實。
      2.而原告將部分尚待完成外牆磁磚未予全部完成，即將外牆鷹架急於拆除，根
        本係為其得以請領第五期工程款之藉口，此觀原告對第四期工程縱然在雙方
        重新簽署趕工協議之後，依然置之不理，不願繼續完成可證，是原告根本已
        無心完成系爭工程，故被告依約拒絕原告請領第五期工程款，原屬合法有理
        由，何來原告得以推卸遲延完工之藉口。
    (五)原告主張因被告曾辦理起造人變更，故影響工期完工，是原告不需負擔工程延
      期完工之責任云云，惟其主張不實在，茲說明如下：
      查系爭工程被告固曾辦理變更起造人，惟起造人之變更，僅係行政機關之作業
      手續，與原告依約應完成工作項目，並無前後順序之關連。換言之，被告就系
      爭工程雖有變更起造人，惟因原告對系爭工程在等候核發使用執照之期間，尚
      可續行本件工程硬體部分之施作，其捨此而不為，足證原告藉口被告變更起造
      人致影響其施作進度，純係推託之辭，況且原告於九十年四月十二日完成第三
      期工程，其主結構部份已大致成形，剩餘施作多為內外牆、磁磚及其他雜項工
      程，而自九十年四月十二日起至約定完工日期即同年九月三十日，尚有一百七
      十一個日曆天，原告如欲本於誠信履約，則自可依時完工，是被告之變更起造
      人，根本不影響原告之其餘應施工之項目與進度，原告之主張無理由。
    (六)原告以使用執照被告延遲申請，致影響其後續裝修工程完成，主張並未遲延云
      云，惟其主張亦不實在，茲說明如下：
      1.系爭工程使用執照之申請，原屬原告之義務，惟因原告財務不佳遲遲未予提
        出，故方由被告自行提出，並代墊其中申請費一萬五千八百八十六元，益證
        使用執照之延遲申請，確屬原告延遲提出，是原告主張係被告延遲提出使用
        執照申請為不實。
      2.而系爭工程根本未有二次施工約定之情形，亦未有二次施工必要，故使用執
        照何時申請、核發，根本無礙於原告其餘應完成之工程，是原告以系爭工程
        使用執照之核發延遲，執為對系爭工程其餘工程項目無法順利完工之藉口為
        無理由。
    (七)由上述可知，因原告嚴重延遲完工，依約總計應賠償被告七百五十八萬一千六
      百元及另行在外租屋之租金損害一百三十二萬一千元，是兩相扣抵，被告實已
      無再給付原告任何工程款之義務，茲說明如下：
      1.被告依約得請求違約金七百五十八萬一千六百元整：
        依工程趕工協議書第二條約定，系爭工程定於九十年九月三十日前竣工，已
        如前述，如有超過工期，每日逾期罰款為總工程額千分之三，而系爭合約於
        九十一年八月八日經被告具狀終止，是九十年十月一日起至該終止之日止共
        計三百一十二天，以總工程款千分之三計算，每日之違約金為二萬四千三百
        元，合計原告尚應賠償被告之違約金七百五十八萬一千六百元，與原告主張
        應付工程款相抵。
      2.被告因系爭工程在外租賃共支出房屋租金一百三十二萬一千元：
        緣被告丙○○、長兄曾吉隆及三弟曾光正原先均同住於台中市○○街一五九
        號，系爭工程是將原台中市○○街一五九號舊建物拆除後原址興建，於是被
        告丙○○、長兄曾吉隆及三弟曾光正於舊建物拆除時起即需在外租賃房屋居
        住，三位兄弟因原告無故遲延系爭工程，致使兄弟需分居三處，無法搬進新
        居團圓，迄今三人共支出房屋租金一百三十二萬一千元。是被告主張以原告
        所請求工程款中相同金額範圍內，予以抵銷。
  三、證據：提出原告未施作工程明細表乙份、被告九十年五月二日寄發存證信函影
      本乙份、系爭工程內牆粉刷未完成之照片三幀、系爭工程外牆粉刷未完成之照
      片二幀、原告與崇友公司電梯合約書影本乙份、崇友公司出貨明細表乙份、原
      告與信冠工程有限公司之水電合約書影本乙份、存證信函影本二份、本院假扣
      押裁定影本乙份、被告台中市第五信用合作社甲存帳戶九十年五月七日之存款
      餘額證明乙紙、本件工程合約書附件「（估報）價單」乙份、有天井部分之建
      築剖面圖乙份、大樓外牆二丁掛實作面積計算書乙份、大樓外觀晴雨漆實作面
      積計算書乙份、兩造爭執未施工部分明細表乙份、丙○○等三名店舖集合住宅
      新建工程租屋費用明細表乙份、本票影本乙紙、戶口名簿影本乙份、租賃契約
      書及管理費收據影本乙份（丙○○部分）、租賃契約書影本乙份（曾吉隆部分
      ）、租賃契約書影本乙份（曾光正部分）、本票影本三紙、支票及其退票理由
      單影本各乙紙、被告戶籍謄本乙份。
    理      由
一、訴狀送達後，原告不得將原訴變更或追加他訴，但減縮應受判決事項之聲明者，
    不在此限，民事訴訟法第二百五十五條第一項第三款定有明文，本件原告起訴聲
    明求為判決「被告應給付原告一百八十七萬六千五百七十元，及自九十一年七月
    二十七日起至清償日止，按週年利率百分之五計算之利息。」於訴訟中變更為「
    被告應給付原告一百三十四萬一千三百二十八元，及自九十一年七月二十七日起
    至清償日止，按週年利率百分之五計算之利息。」經查僅係就請求之金額為減縮
    之聲明，核合於上開規定，應予准許。
二、原告起訴主張其前曾承攬被告定作之工程「丙○○等三名店舖集合住宅新建工程
    」，雙方於八十九年六月十四日簽訂之工程合約書，依約定被告應依工程進度給
    付工程款，惟原告在依約定進度完工後，被告卻藉故止付已交付作為工程給付之
    支票，致系爭工程未能依約進行，嗣經原告請求，雙方另於九十年五月二十四日
    簽定「工程趕工協議書」（約定於九月三十日前竣工，但未約定何年竣工），惟
    在原告依約定進度完工並取得使用執照之後，被告卻無法給付工程款，因被告違
    約在先，原告為避免損失擴大，乃停止工程之進行，本件原告已做到第六期，只
    有部分細部的工程未完工，如第四期的地板、第五期的窗戶玻璃未裝，本件原告
    只請求已完成部分的工程款，關於工程款項之計算：1.原告起訴主張據兩造工程
    合約書，被告尚有工程款二百八十二萬元未給付；2.有關原告未施工或部分施工
    之扣款部分，總款項兩造同意以一百五十六萬八千零七十七元計算；3.又申請使
    用執造時，被告曾代墊一萬五千八百八十六元，就該代墊款，兩造同意扣除；4.
    有關追加工程部分，兩造同意就此部分追加工程款以十萬五千二百九十一元計算
    ；據此被告尚未給付之工程款二百八十二萬元，扣除未完工部分一百五十六萬八
    千零七十七元及代墊款一萬五千八百八十六元，再加上追加工程部分款項為十萬
    五千二百九十一元，總計原告尚可向被告請求之金額為一百三十四萬一千三百二
    十八元等語。被告對其有與原告簽訂工程合約書及工程趕工協議書，及其尚有二
    百八十二萬元之工程款未付，於扣除原告未完工及被告之代墊款，再加上追加工
    程款後，尚餘尾款一百三十四萬一千三百二十八元未付等事實，並不爭執，然抗
    辯稱依工程趕工協議書約定工程應於九十年九月三十日前竣工，且依趕工協議約
    定被告給付第三期工程款餘額六十二萬元，原合約第四、五、六期工程款，仍由
    原告依合約定完成進度，依序請款，然本件原告第四期至第六期的工程並未依契
    約全部完工，所以還不能請求工程款，至於第六期的部分，雖本件已取得使用執
    照不爭執，但依契約要全部完工才可以請求，所以雖取得使用執照，原告仍不能
    請求承攬報酬，又因原告嚴重延遲完工，依依工程趕工協議書第二條約定，系爭
    工程定於九十年九月三十日前竣工，如有超過工期，每日逾期罰款為總工程額千
    分之三，而系爭合約於九十一年八月八日經被告具狀終止，是九十年十月一日起
    至該終止之日止共計三百一十二天，以總工程款千分之三計算，每日之違約金為
    二萬四千三百元，合計原告尚應賠償被告之違約金七百五十八萬一千六百元，與
    原告主張應付工程款相抵等語置辯。
三、本件原告主張其前曾承攬被告定作之工程「丙○○等三名店舖集合住宅新建工程
    」，雙方於八十九年六月十四日簽訂之工程合約書，依約定被告應依工程進度給
    付工程款，惟原告在依約定進度完工後，被告卻藉故止付已交付作為工程給付之
    支票，致系爭工程未能依約進行，嗣經原告請求，雙方另於九十年五月二十四日
    簽定「工程趕工協議書」（約定於九月三十日前竣工，但未約定何年竣工），該
    建物已取得使用執照，就已完成部分的工程款，被告尚有工程款二百八十二萬元
    未給付；有關原告未施工或部分施工之扣款部分，總款項兩造同意以一百五十六
    萬八千零七十七元計算；又申請使用執造時，被告曾代墊一萬五千八百八十六元
    ，就該代墊款，兩造同意扣除；有關原告追加工程部分，兩造同意就此部分追加
    工程款以十萬五千二百九十一元計算，總計被告就系爭工程尚有一百三十四萬一
    千三百二十八元未付等事實，已為被告所自認，並經原告提出工程合約書影本乙
    份、工程趕工協議書影本乙份為證，自堪信為真實。
四、本件因原告已無法繼續施工，兩造同意就上開已施作部分（含追加部分）之尾款
    及工程扣款，為合意結算如上。然兩造則爭執本件原告是否有違約延誤工程進度
    ？此涉及到兩造於九十年五月二十四日所簽訂之工程趕工協議書第二條所約定「
    九月三十日前竣工」，是否指「九十年九月三十日前」？或如原告所稱未定期限
    而屬不確定期限之承攬契約？如認原告有延誤工程，則該延誤可否歸責於原告？
    又如可歸責原告，則原告依約應給付違約金，該違約金約定是否過高？爰分別說
    明如下：
  (一)就「工程趕工協議書」所約定「九月三十日竣工」，係指何年之九月三十日部分
    ：
    1.依民法第九十八條規定，解釋意思表示，應探求當事人之真意，不得拘泥於所
      用之辭句。且依一般常情判斷原工程合約既有完工日期之規定，定作人豈會於
      承攬人遲延工程遭受不利益後同意變更為未定期限之契約，故原告認定本件應
      屬未定期之承攬契約顯屬無理由。
    2.依兩造所不爭執於八十九年六月十四日所簽定之「工程合約」第五條及第六條
      所載，系爭工程之付款方式共分六期，且工程期限為十個月（日曆天）。又兩
      造係於原告完成第三期工程後產生付款糾紛，最後兩造再於九十年五月二十四
      日簽定系爭「工程趕工協議書」，約定於「九月三十日竣工」，則系爭工程於
      九十年五月二十四簽定趕工協議時，已完成三期，僅餘最後四、五、六期未完
      工，參酌兩造原始之工程合約工期約定為十個月，則就最後之三期工程，其約
      定之工期自不可能比十個月還長，且既約「趕工」，足認兩造係求迅速完成該
      工程，故兩造於九十年五月二十四日簽定趕工協議時，雖僅載明「工程定於九
      月三十日竣工」，然自九十年五月二十四日至同年九月三十日，其工期尚有四
      個多月，如計算至九十一年九月三十日，則工期長達一年四個多月，顯逾原始
      之十個月工期，亦不符合兩造所謂「趕工」之本意。
    3.綜上所述，兩造所簽定之系爭「工程趕工協議書」第二條所載「工程定於九月
      三十日前竣工」，應係指九十年九月三十日而言，原告所主張系爭趕工協議係
      未定期限之承攬契約云云，顯屬無稽。
  (二)本件原告未於九十年九月三十日完工，是否可歸責於原告？
    原告雖主張其於九十年四月十二日完成五樓樓板ＲＣ後，被告才會支付一百萬元
    現金及交付發票日為九十年五月五日、面額為六十二萬元之支票乙紙予原告，惟
    被告卻無故將上開支票辨理止付，致使原告無法領取應得之工程款，原告爰依民
    法第二百六十四條之規定主張同時履行抗辯而暫停施工，造成工程進度落後；且
    於九十年下半年，台灣本島共計遭到奇比、尤特、桃芝、納莉、利奇馬等五個颱
    風侵襲，亦為工程進度落後之原因；又被告於工程快完工前，不知何故突然申請
    變更起造人，進而影響原告申請使用執照之時間，造成工程進度落後云云。然查
    ：
    1.經查原告於九十年四月十二日固已完成第三期工程，原告本亦支付該第三期工
      程款現金一百萬元及九十年五月五日之支票六十二萬元，雖原告其後就該六十
      二萬元之票款辦理止付，然查兩造隨後亦有達成協議，並於同年五月二十四日
      簽訂「工程趕工協議書」，同時被告亦同意讓原告領取得該六十二萬元之工程
      款，故本件縱認被告先前所為止付六十二萬元之工程款之行為有不當之處，且
      讓原告因而停工延誤工程，然其後兩造既重新就剩餘未施作之工程達成趕工協
      議，則其等於約定趕工期限時，原告就其是否能於九十年九月三十日前完成剩
      餘之第四、五、六期工程自有所盤算，而於兩造重新達成協議（即被告給付第
      三期尾款六十二萬元，原告依施作進度向被告請領工程款）時，被告先前之行
      為，自已不會再成為原告遲誤工程原因，蓋斯時工期已重新起算，且其迄期則
      約定在九十年九月三十日。故本件原告再執被告先前拒付六十二萬元尾款致其
      停工延誤工程之事實，充當趕工協議書簽訂後，其無法如期完工之原因，顯屬
      無據。
    2.原告雖又主張於九十年下半年，台灣本島共計遭到奇比、尤特、桃芝、納莉、
      利奇馬等五個颱風侵襲，亦為工程進度落後之原因云云。然查兩造之工程趕工
      協議書第二條後段約定：「如遇颱風、地震等不可抗拒之天災，工期得以展延
      。」經查兩造簽定趕工協議書後，原告本有於九十年九月三十日完工之義務，
      期間固有上開颱風侵襲本島，然本件原告提起本件訴訟（九十一年七月十二日
      ），甚至言詞辯論終結時止，其並未確實將系爭工程完工乙節，已為其所自認
      ，則遑論該五個颱風是否確已影響原告之施工，縱有影響，亦僅係工期得為延
      展相當時日（如延展一週、二週，或一個月、二個月，此應視實際風災情形即
      兩造事後之協商而定）而已，然本件原告就上開颱風所產生之具體影響以致延
      誤多久之工期，並未舉證證明之，其主張因颱風而影響本件完工日期云云，即
      無足取。況本件原告迄今既未完成該工程，則其所主張因颱風而延誤工期之原
      因，顯早已不存在，而不可採信。
    3.原告主張因被告曾辦理起造人變更，故影響工期完工，是原告不需負擔工程延
      期完工之責任云云。然查查系爭工程被告固曾辦理變更起造人，惟起造人之變
      更，僅係行政機關之作業手續，與原告依約應完成工作項目，並無前後順序之
      關連，換言之，被告就系爭工程雖有變更起造人，原告於系爭工程在等候核發
      使用執照之期間，尚可續行本件工程硬體部分之施作，故原告上開主張，亦屬
      無稽。
    4.原告雖又主張依趕工協議書第四條約定，第五期工程款應該在外牆做好後付款
      ，結果被告本應支付一百二十一萬五千元，但後來被告只付了五十萬元，所以
      原告基於同時履行抗辯，才停止施工云云。然查該趕工協議書第四條係約定：
      第五期工程款於外牆施工完成並拆除施工鷹架時支付。」而本件原告固已將施
      工鷹架拆除，然其亦自認有部分之細部工程未完工，如第四期之地板及第五期
      之窗戶玻璃未裝等，則本件原告是否已合乎兩造趕工協議之約定而得請求第五
      期之工程款，即有可疑，蓋原告既未確實完成各期之工程，然其請求被告履行
      各期全部工程款，顯與兩造約定不合，本件被告未完全給付原告第五期之全部
      工程款，既係導因於原告未確實完成各期之工程所致，其未付清全部工程款即
      屬有據，故原告尚不得主張被告未付清工程款為由，主張同時履行抗辯而拒絕
      繼續施工。
    5.綜上所述，本件原告無故遲誤系爭工程，係可歸責於原告，其主張系爭工程之
      延誤，其無可歸責事由云云，尚不可取。
  (三)就違約金之約定部分：
    被告抗辯依工程趕工協議書第二條約定「工程於九月三十日前竣工，如有超過工
    期，每日逾期罰款為總工程額千分之三。」則系爭契約被告於九十一年八月八日
    經被告具狀終止，是九十年十月一日起至該終止之日止共計三百一十二天，以總
    工程款千分之三計算，每日之違約金為二萬四千三百元，合計原告尚應賠償被告
    之違約金七百五十八萬一千六百元，與原告主張應付工程款可相抵銷等語。惟按
    民法第二百五十二條規定：「約定之違約金過高者，法院得減至相當之數額。」
    然是否相當，應依一般客觀事實、社會經濟狀況及債務人如能如期履行債務，債
    權人可得享受之一切利益為酌定之標準。經查本件依被告之主張其因系爭工程在
    外租賃，而依其所提之租賃契約，其每月之租金為一萬三千五百二十五元，且其
    原先同住之兄弟尚有二人因該房屋改建而在外租屋，該兄弟二人每月之房屋分別
    為一萬元（此有房屋租賃契約書影本二份可稽），因原告逾期完工持續須負房租
    ，受有損害等語。而原告自九十年十月一日逾期開始，至被告所抗辯終止契約之
    九十一年八月八日止，共計十月有餘，所受租金損害共計約三十三萬餘元（被告
    個人部分係十三萬餘元），而本件系爭工程總價為八百一十萬元，原告二度延誤
    工期，被告迄今仍無法使用系爭房屋等情，經綜合考量後，本院認本件違約金總
    額七百五十八萬一千六百元乃屬過高，應酌減至以四十萬元為適當。
  (三)綜上所述，本件原告所得請求之工程尾款一百三十四萬一千三百二十八元部分，
    尚應扣除違約金四十萬元，亦即原告之請求於九十四萬一千三百二十八元之範圍
    內，為有理由。
五、從而，原告依兩造工程合約之約定，基於契關係請求被告給付工程尾款九十四萬
    一千三百二十八元，及自九十一年七月二十七日（起訴狀繕本送達翌日）起至清
    償日止，按週年利率百分之五計算之利息，為有理由，應予准許。其逾此部分之
    請求，即屬無據，應予駁回。
六、本件事證已臻明確，兩造其餘攻擊防禦方法與舉證，核與判決結果無影響，爰不
    逐一論述，附此敘明。
七、據上論結，本件原告之訴為一部有理由，一部無理由，依民事訴訟法第七十九條
    但書、第三百九十條第二項、第三百九十二條，判決如主文。
中      華      民      國    九十二    年      八      月    二十七    日
                                    臺灣臺中地方法院民事第三庭
~B法      官  李悌愷
右為正本係照原本作成
如不服本判決，應於判決送達後二十日內，向本院提出上訴狀。
中      華      民      國    九十二    年      八      月    二十七    日
~B法院書記官  洪加芳


司法院資訊處製作；財團法人民間司法改革基金會備份。
